【裁判字號】    97,易緝,87
【裁判日期】    970904
【裁判案由】    詐欺等
【裁判全文】
臺灣高雄地方法院刑事判決              97年度易緝字第87號
公  訴  人  臺灣高雄地方法院檢察署檢察官
被      告  丁○○
上列被告因詐欺案件，經檢察官提起公訴（96年度偵字第4551、
5255、15782 、18059 、18646 號），本院判決如下：
    主  文
丁○○幫助犯詐欺取財罪，累犯，處有期徒刑陸月，如易科罰金
，以新臺幣壹仟元折算壹日；減為有期徒刑參月，如易科罰金，
以新臺幣壹仟元折算壹日。
    事  實
一、丁○○應了解目前國內社會上層出不窮之不法份子為掩飾渠
    等不法行徑，避免執法人員之追究及處罰，經常利用他人之
    電話、存款帳戶、印章、存摺、金融卡及密碼轉帳，以確保
    犯罪所得之不法利益並掩人耳目，在客觀上可以預見一般取
    得他人金融存款帳戶使用之行徑，常與財產犯罪所需有密切
    關連，竟基於縱有人持其所有之帳戶作為犯罪工具，亦不違
    背其本意之幫助之犯意，於民國95年9 月間至同年11月21日
    間之某日，在不詳地點，將其在中華郵政股份有限公司德智
    郵局（下稱德智郵局）開設之00000000000000帳號金融卡，
    連同密碼、帳戶存摺暨印鑑章等物，交付真實姓名及年籍不
    詳之成年人所組成之犯罪集團使用，供作向不特定民眾詐財
    匯款之用途；嗣該犯罪集團成員於取得上開帳戶後，即基於
    意圖為自己不法所有之犯意，於附表所示時間，撥打電話給
    附表所示之戊○○、己○○、辛○○、庚○○等4 人（下稱
    戊○○等4 人），以電話假稱戊○○等4 人中獎，須先給付
    手續費、代保管費或會員費始能領取款項（詳細詐欺手法如
    附表所示），致戊○○等4 人陷於錯誤，而依對方指示，分
    別於附表所示時間，將附表所示金額匯入丁○○開設之德智
    郵局帳戶內，受騙金額共計新臺幣（下同）523,200 元。
二、案經內政部警政署刑事警察局移送臺灣高雄地方法院檢察署
    檢察官偵查起訴。
    理  由
壹、證據能力部分：
    本件證人即被害人戊○○等4 人於警詢中之陳述，為被告丁○○以外之人於審判外之言詞陳述；卷附被告丁○○於德智
    郵局開設帳號之交易明細表、被害人戊○○等4 人提供之郵
    政國內匯款單4 紙及報紙六合彩分類廣告，則係被告以外之
    人於審判外之書面陳述；檢察官及被告於本院審理時，均同
    意作為證據，本院審酌上開證人於警詢中係以被害人身分陳
    述遭詐欺集團詐騙而將款項匯入被告之德智郵局帳戶之經過
    情形，且證人於警詢均經全程錄音；匯款單於被害人匯款當
    時，並未預料其後將成為遭詐騙之佐證，且確實依所載金額
    匯至被告之德智郵局帳戶；六合彩分類廣告係報社依廣告刊
    登者之委託而刊登於報紙上，經被害人購買報紙後所留存；
    交易明細表則係郵局於業務上依被告德智郵局帳戶之交易往
    來情形所製作之紀錄。本院審酌上開言詞及書面陳述作成及
    取得之過程並無瑕疵，且與本案相關之待證事實具有關聯性
    ，認適當作為證據，依刑事訴訟法第159 條之5 第1 項之規
    定，認具有證據能力。
貳、本院得心證之理由：
一、訊據被告丁○○固坦承有申請及使用上開德智郵局帳戶之事
    實，惟矢口否認上開犯行，並辯稱：我於95年9 月、10月間
    ，在高雄市新興區○○○路242 號8 樓之10住處，當時友人
    甲○○託我讓一名李姓男子暫住2 天，結果放在住處之德智
    郵局存摺、印鑑章、金融卡及護照、身分證、健保卡等物品
    ，都被該名男子偷走，後來去警局遭員警刁難無法備案，又
    前往郵局辦理掛失帳戶時，承辦人員表示該帳戶已被列為警
    示帳戶，不能掛失止付，我沒有轉交印章、存摺、金融卡及
    密碼給犯罪集團使用云云。經查：
(一)上開德智郵局帳戶係被告申請使用一節，為被告所自承（本
    院卷第19頁）；核與卷附被告之郵政存簿儲金立帳申請書及
    開戶基本資料相符（警一卷第879 頁）。又被害人戊○○等
    4 人分別於附表所示時間，遭犯罪集團成員以附表所示之事
    由詐騙，致陷於錯誤，而依指示匯款至上開帳戶，旋即於當
    日遭人提領一空之事實，業據證人即被害人戊○○等4 人於
    警詢時證述甚詳（警一卷第715 、716 、728 、729 、757
    、758 、804 、805 頁），復有戊○○等4 人於郵局之國內
    匯款單4 紙、報紙六合彩分類廣告及上開郵局帳號之交易明
    細表各1 份在卷可稽。是本件被害人戊○○等4 人確有遭騙
    ，而先後匯款至被告申請使用之上開郵局帳戶之事實。
(二)被告雖以前揭情詞置辯，惟查：
１、本院審理中經傳喚證人甲○○到庭證稱：我於95年間住在高
    雄市新興區○○○路242 號3 樓，被告住在8 樓，當時發現
    有1 名流浪漢（即李姓男子）住在頂樓，想請他幫忙從事油
    漆工作，就提供3 樓之住處讓他暫住，後來3 樓住處租約到
    期，搬家期間，他先到被告8 樓住處暫住3 天，我搬完家後
    打開被告房間，發現該名流浪漢好像有拿東西放在背後手上
    ，不讓我看，會閃我，隔天上午，我朋友丙○○當時有被該
    名流浪漢毆打流血，事後我與被告前往新興分局報案，但警
    員說我們不知道對方名字，不知如何備案，實際發生的日期
    ，現在無法記得，當時到新興分局備案時，被告說東西遺失
    ，但沒有說遺失何物，當時除了去警察局外，並沒有陪被告
    去銀行及郵局等語（本院97年8 月21日筆錄第3 至6 頁）。
    依證人甲○○之證述，僅足證明被告曾於95年間將其位於高
    雄市新興區○○○路242 號8 樓之10之住處借予某年籍不詳
    之成年男子暫住3 日，然有關被告住處物品是否遭竊，證人
    甲○○係轉述被告之片面陳述，並非證人甲○○所親自見聞
    ，是證人所言，就被告住處是否遭竊，且失竊物品是否為上
    開郵局帳戶之存摺、印章及金融卡，尚無從為被告有利之認
    定。
２、衡諸金融帳戶存摺、印章、金融卡為個人理財之重要工具，
    被告既於本院審理中自承從事警衛保全工作，依其智識、能
    力，理應將上開郵局之帳戶存摺、印章及晶片金融卡妥善保
    管，如有遺失、失竊之情事，亦應立即申報掛失；尤以時下
    相關金融帳戶遭犯罪集團利用之新聞報導層出不窮，政府亦
    不遺餘力地提醒民眾注意、警覺，苟若遺失或失竊，應無不
    加理會之可能。又本件被告發現上開物品遭竊，直至上開帳
    戶成為警示帳戶之前，依證人甲○○所述，被告並未積極前
    往郵局辦理掛失止付，此與常情不符。復參酌基於使用他人
    帳戶從事財產犯罪者之立場，渠等既知以他人之帳戶掩飾犯
    行，當亦明瞭社會上一般正常之人如遇帳戶存摺、金融卡失
    竊情事，為防止竊取者擅領存款或擅用帳戶，必於發現後立
    即向金融機構辦理掛失，在此情形下，若猶然以各該被竊帳
    戶，作為指示被害人匯入款項之犯罪工具，即有可能無法提
    領犯罪所得，致渠等大費周章從事之犯行成空。是以從事財
    產犯罪者，若非確信該帳戶所有人不會辦理掛失，當不至於
    以該帳戶從事於財產犯罪。
３、就卷附上開郵局帳號之交易明細表觀之，被告於95年6 月21
    日之結存金額僅54元，嗣於同年11月14日另有2,000 元之現
    金存入，旋於同日分2 次提領，以測試郵局帳戶是否有遭凍
    結停用情形，嗣測試無礙，即於同年11月21日至23日，分別
    對被害人戊○○等4 人實施詐騙，致使被害人戊○○等4 人
    於受騙當日將附表所示之金額匯入上開帳戶內，且於匯款當
    日旋即被提領一空。倘被告辯稱上開帳戶之存摺、金融卡、
    印章等物係於95年9 月、10月間遭竊而流入詐騙集團手中，
    則該詐騙集團又豈願甘冒該帳戶於失竊後立即被掛失止付之
    風險，而遲延至同年11月21日之後始誘騙被害人匯入款項？
    足見該詐欺集團於向被害人詐欺時，應確有把握該帳戶不會
    被帳戶所有人掛失止付。況且，依上開交易明細表所示，該
    詐欺集團有以至自動櫃員機使用金融卡輸入密碼之方式提領
    被害人匯入德智郵局之款項，倘非密碼持有人即被告將金融
    卡密碼提供詐欺集團知悉，該詐欺集團又如何能使用金融卡
    提款？從而，本件被告應有交付上開帳戶之存摺、金融卡及
    密碼，進而容任犯罪集團使用其帳戶作為犯罪工具之事實甚
    明。
(三)按金融帳戶為個人理財之工具，申請開設金融帳戶並無任何
    特殊之限制，一般民眾皆能自由申請開戶，並得同時在不同
    金融機構申請多數存款帳戶使用，乃眾所週知之事實，依一
    般人之社會生活經驗，本可自行向金融行庫開戶使用，而無
    向他人購買帳戶之必要；況近來詐欺集團利用人頭帳戶施行
    詐騙之情事，業經報章新聞大舉報導，故苟有陌生人不以自
    己名義申請開戶，而向不特定人蒐集、收購他人之金融機構
    帳戶使用，衡情應能懷疑收購帳戶之人目的在於作為犯罪之
    行為。本件被告於案發時年逾30歲，且自承從事保全工作，
    其身心健全、智識程度為一般程度之成年人，並非年幼無知
    或與社會隔絕之人，依其智識能力及社會生活經驗，對於將
    自己開設之郵局帳戶存摺、金融卡及密碼交予不相識之人，
    該帳戶將有可能會被利用作為實行犯罪行為之工具一事應有
    所預見，竟仍輕易交付上開郵局帳戶存摺、金融卡及密碼予
    姓名年籍不詳之人使用，顯見其能預見所交付之郵局帳戶將
    供他人作為財產犯罪之用，並不違反其本意，其自有幫助詐
    欺之不確定故意甚明。
(四)綜上所述，本件事證明確，被告所辯委無足採，其犯行應堪
    認定。
二、論罪及科刑：
(一)按刑法上之幫助犯，係對於犯罪與正犯有共同之認識，而以
    幫助之意思，對於正犯資以助力，而未參與實施犯罪之行為
    者而言，是以，如未參與實施犯罪構成要件之行為，且係出
    於幫助之意思提供助力，即屬幫助犯，而非共同正犯。本件
    不詳姓名年籍之詐欺集團成員，以上開詐術行為向被害人戊○○等4 人實施詐欺，致被害人陷於錯誤，匯款至被告丁○○所提供之上開郵局帳戶內，詐欺集團成員所為係犯刑法第
    339 條第1 項之詐欺取財罪；然被告單純提供郵局帳戶予該
    犯罪集團成員使用之行為，並不等同於向被害人施以詐欺取
    財行為，且亦無證據證明被告有參與詐欺取財犯行之構成要
    件行為，本件被告所為僅對於該集團遂行詐欺取財犯行資以
    助力，是核被告所為，係犯刑法第339 條第1 項之詐欺取財
    之幫助犯，應依刑法第30條第2 項規定，按正犯之刑減輕之
    。又本件詐欺集團成員雖以被告之同一帳戶分別向不同被害
    人實施數次詐欺取財行為，然就被告而言，僅有一次提供帳
    戶之幫助行為，仍應認被告僅成立一幫助詐欺之罪，而為單
    純一罪（最高法院96年度台非字第245 號判決參照）。
(二)被告前因搶奪、侵占及違反電信法案件，經本院分別判處有
    期徒刑6 月、3 月、4 月，應執行有期徒刑1 年確定，於94
    年6 月29日縮短刑期執行完畢出監；有臺灣高等法院被告前
    案紀錄表在卷可稽，其於有期徒刑執行完畢後5 年之內，故
    意再犯本件有期徒刑以上之罪，為累犯，應依刑法第47條第
    1 項之規定加重其刑。被告同時有上開刑之加重（累犯）及
    減輕事由（幫助犯），應依刑法第71條之規定先加後減。
(三)本件審酌被告任意將金融機關帳戶提供他人詐欺取財使用，
    紊亂社會正常交易秩序，並使不法之徒藉被告之帳戶，輕易
    取得上揭被害人之匯款金額共計523,200 元，致檢警難以追
    查緝捕，復未與被害人和解，審理中猶飾詞卸責，犯後態度
    不佳等一切情狀，爰量處如主文所示之刑；另審酌被告通緝
    到案，緝獲前接受更生保護會協助（見被告97年8 月1 日聲
    請狀），經濟狀況不佳，併諭知易科罰金以新台幣1,000 元
    折算1 日之折算標準。又查被告犯罪時間，係在96年4 月24
    日以前，核符中華民國96年罪犯減刑條例第2 條第1 項第3
    款之規定，應減其宣告刑二分之一，併再諭知易科罰金之折
    算標準，以資警惕。
參、據上論斷，應依刑事訴訟法第299 條第1 項前段，刑法30條
    第2 項、第339 條第1 項、第47條第1 項、第41條第1 項前
    段，刑法施行法第1 條之1 ，中華民國九十六年罪犯減刑條
    例第2 條第1 項第3 款、第7 條，判決如主文。
本案經檢察官乙○○到庭執行職務。
中    華    民    國    97    年    9     月     4    日
                  刑事第五庭   審判長法  官   黃建榮
                                     法  官   李嘉益
                                     法  官   蘇揚旭
以上正本證明與原本無異。
如不服本判決應於收受本判決後10日內向本院提出上訴書狀，並
應敘述具體理由，如未敘述上訴理由者，應於上訴期間屆滿後20
日內補提理由書狀於本院（均須按他造當事人之人數附繕本）「
切勿逕送上級法院」。
中    華    民    國    97    年    9     月    4     日
                                     書記官   莊正彬
刑法第30條
幫助他人實行犯罪行為者，為幫助犯。雖他人不知幫助之情者，
亦同。
幫助犯之處罰，得按正犯之刑減輕之。
刑法第339條
意圖為自己或第三人不法之所有，以詐術使人將本人或第三人之
物交付者，處 5 年以下有期徒刑、拘役或科或併科 1 千元以下
罰金。
以前項方法得財產上不法之利益或使第三人得之者，亦同。
前二項之未遂犯罰之。
附表：
┌─┬───┬─────────────┬──────┬─────┐
│編│被害人│  詐  欺  手  法          │  匯款日期  │ 匯款金額 │
│號│      │                          │            │          │
├─┼───┼─────────────┼──────┼─────┤
│1 │戊○○│戊○○於95年10月5 日在少年│95年11月21日│434,000元 │
│  │      │晨報夾頁廣告看見詐欺集團刊│            │          │
│  │      │登之六合彩明牌廣告，乃依廣│            │          │
│  │      │告上所留之電話號碼0000000 │            │          │
│  │      │863 與對方聯絡，詐欺集團成│            │          │
│  │      │員向其佯稱需先繳交入會費成│            │          │
│  │      │為會員始能取得六合彩明牌，│            │          │
│  │      │戊○○不疑有詐，乃依指示陸│            │          │
│  │      │續匯款7 次總計145 餘萬元，│            │          │
│  │      │其中一筆43萬4000元係匯入被│            │          │
│  │      │告之德智郵局帳戶          │            │          │
├─┼───┼─────────────┼──────┼─────┤
│2 │己○○│詐欺集團以電話向己○○佯稱│95年11月22日│51,200元  │
│  │      │己○○抽中海上郵輪公司二獎│            │          │
│  │      │，需先繳納會員費5 萬元及手│            │          │
│  │      │續費1200元始可領取獎金，黃│            │          │
│  │      │天送不疑有詐，乃依指示匯款│            │          │
│  │      │5 萬1200元至被告之德智郵局│            │          │
│  │      │帳戶                      │            │          │
├─┼───┼─────────────┼──────┼─────┤
│3 │辛○○│詐欺集團以電話向辛○○佯稱│95年11月23日│22,000元  │
│  │      │辛○○抽中香港家電公司三獎│            │          │
│  │      │，需先繳納手續費、代保管費│            │          │
│  │      │始能領取款項，辛○○不疑有│            │          │
│  │      │詐，乃依指示陸續匯款3 次，│            │          │
│  │      │其中一筆2 萬2000元（警詢筆│            │          │
│  │      │錄誤稱1 萬2000元）係匯入被│            │          │
│  │      │告之德智郵局帳戶          │            │          │
├─┼───┼─────────────┼──────┼─────┤
│4 │庚○○│詐欺集團以電話向庚○○佯稱│95年11月23日│16000元   │
│  │      │庚○○抽中寶海電器企業公司│            │          │
│  │      │二獎，需先繳納手續費1 萬  │            │          │
│  │      │6000元始可領取獎金，庚○○│            │          │
│  │      │不疑有詐，乃依指示匯款1 萬│            │          │
│  │      │6000元至被告之德智郵局帳戶│            │          │
└─┴───┴─────────────┴──────┴─────┘


司法院資訊處製作；財團法人民間司法改革基金會備份。
